【裁判字號】    98,交易,47
【裁判日期】    990610
【裁判案由】    過失傷害
【裁判全文】
臺灣臺南地方法院刑事判決              98年度交易字第47號
公  訴  人  臺灣臺南地方法院檢察署檢察官
被      告  己○○
選任辯護人  江信賢律師
            蔡麗珠律師
            熊家興律師
上列被告因過失傷害案件，經檢察官提起公訴（97年度調偵字第
1403號），本院判決如下：
    主  文
己○○無罪。
    理  由
一、公訴意旨略以：被告己○○於民國97年8月6日下午3時55分
    許，駕駛車牌號碼SG-5807號自用小客車，沿臺南市○區○○路由北往南方向行駛，行經濱南路與鯤鯓路時，理應注意
    車前狀況，隨時採取必要之安全措施。而依當時情形，又無
    不能注意之情事，竟疏於注意，適有告訴人丁○○駕駛車牌
    號碼080-CTZ號重型機車沿濱南路由南往北方向，欲左轉鯤
    鯓路，途經前開路口時，亦疏未注意轉彎車應讓直行車先行
    ，而與被告所駕車輛發生碰撞，致告訴人受有右側臂神經叢
    損傷等重傷害，因認被告涉犯刑法第284條第1項後段之過失
    致重傷害罪嫌云云（起訴書原載被告涉犯刑法第284條第1項
    前段之過失傷害罪嫌，惟公訴檢察官已於本院98年12月1日
    審理時，當庭變更起訴法條為同條項後段之罪嫌）。
二、按犯罪事實應依證據認定之，無證據不得認定犯罪事實；又
    不能證明被告犯罪者，應諭知無罪之判決，刑事訴訟法第15
    4條第2項、第301條第1項分別定有明文。次按認定犯罪事實
    所憑之證據，無論係直接證據或間接證據，其為訴訟上之證
    明，須於通常一般之人均不致有所懷疑，而得確信其為真實
    之程度者，始得據為有罪之認定，倘其證明尚未達到此一程
    度，而有合理之懷疑存在，復無其他調查途徑可尋，法院即
    應為無罪之判決，最高法院著有76年臺上字第4986號判例可
    參。末按刑事訴訟法第161條已於91年2月8日修正公布，其
    第1項規定：「檢察官就被告犯罪事實，應負舉證責任，並
    指出證明之方法。」，因此，檢察官對於起訴之犯罪事實，
    應負提出證據及說服之實質舉證責任。倘其所提出之證據，
    不足為被告有罪之積極證明，或其指出證明之方法，無從說
    服法院以形成被告有罪之心證，基於無罪推定之原則，自應
    為被告無罪判決之諭知，亦有最高法院92年臺上字第128號
    判例可循。
三、公訴意旨認被告涉犯過失致重傷害罪嫌，無非係以：(1)被告
    自白二車有發生碰撞之事實；(2)告訴人之指述；(3)道路交通
    事故現場圖、道路交通事故調查報告表(一)、(二)、現場照片38
    張；(4)告訴人財團法人奇美醫院、國立成功大學醫學院附設
    醫院診斷證明書，成大醫院98年9月25日成附醫外字第09800
     17322號函及檢附之診療資料摘錄表；(5)臺灣省台南區車輛
    行車事故鑑定委員會鑑定意見書；(6)台南市私立上福汽車駕
    駛人訓練班99年3月24日2218號函；(7)99年2月3日補充理由
    書所附4份電子地圖；(8)告訴人99年3月13日牙醫診所診斷證
    明書等為其論據（見本院卷第205頁）。訊據被告對於駕駛
    車牌號碼SG-5807號自小客車（下稱系爭B車）曾於前揭時、
    地與告訴人所騎乘車牌號碼080-CTZ號重機車（下稱系爭A車
    ）發生碰撞，告訴人人、車倒地，因而受有右側臂神經叢損
    傷之傷害等情坦承不諱，惟堅決否認有何過失傷害之犯行，
    並辯稱：係告訴人騎乘機車沿鯤鯓路由東向西闖紅燈撞擊其
    所駕駛之自小客車而肇事，其並無未注意車前狀況之過失，
    且告訴人所受之傷害並未達重傷害之程度等語（見本院卷第
    119頁正面、反面）。經查：
  (一)按告訴人之告訴，係以使被告受刑事訴追為目的，是其陳述
    是否與事實相符，仍應調查其他證據以資審認。而本件告訴
    人雖指訴伊因本件交通事故受有右側臂神經叢損傷之傷害，
    並提出財團法人奇美醫院97年8月20日出具之診斷證明書1紙
    為憑（見警卷第29頁），然此傷害是否係因本件交通事故被
    告之過失行為所肇致，自仍應調查其他證據以資審認，尚難
    僅憑告訴人之指訴及前開診斷證明書，即遽行認定。
  (二)而證人即告訴人雖於本院99年3月11日審理時具結證稱：「
    （問：於97年8月6日下午3時55分是否與被告在濱南路與鯤
    鯓路發生車禍？情形為何？）是的，當時我是要從濱海公路
    往鯤鯓路直接左轉，當時沒有待轉就與被告發生車禍了。」
    、「（問：你如何看到被告所開的自小客車時情形為何？）
    我沒有看到被告的車子，我是由濱南路到十字路口往內切到
    鯤鯓路，在安全島地方我有沒有看有沒有車輛，看到沒車我
    就直接過去。」、「（問：你由何地方出發？）我是從家裡
    出發去看牙醫然後走濱南路到肇事地點。」、「（問：牙醫
    在何處？）在茄萣，我住的地方附近。」、「（問：家住哪
    裡？）就是戶籍地。」、「（問：你看完牙醫後去何處？）
    我要去鯤鯓路內上福駕駛訓練班上課。」、「（問：去上幾
    點的課？）四點十分。」、「（問：你去上幾堂課？）第一
    天去上課。」、「（問：你是否可以說出牙醫的地址？）我
    現在不知道路名，但我可以提供。」、「（問：你到駕訓班
    的時段為何？）我三點多從牙醫處出發，我要到駕訓班上四
    點十分的課，因時間太久了，但我現在不確定上課的時間。
    」、「（問：你剛剛說三點五十幾分從牙醫診所出發嗎？）
    對，我不太確定。」、「（問：你是從7-11要橫越濱南路嗎
    ？）不是。」等語（見本院卷第155頁背面至第157頁正面）
    ，並於99年3月23日提出煦牙醫診所99年3月13日診斷證明書
    記載伊於97年8月6日到該診所治療牙齒後，係於同日下午2
    時55分離開該診所（見本院卷第174-1頁）。然告訴人雖曾
    向台南市私立上福汽車駕駛人訓練班報名參加駕駛訓練事宜
    ，但該駕訓班係告知伊應於97年8月11日前來上課，伊並未
    於97年8月6日前往該訓練班練車，有該駕訓班99年3月24日
    2218號函文1份附卷可參（見本院卷第175頁），因此，告訴
    人證稱伊於本件交通事故發生前，是欲前往上開駕訓班參加
    該日下午4時10分之課程等語，是否與事實相符，已非無疑
    。
  (三)又由本件事故發生時曾在場聽聞二車碰撞聲之證人乙○○於
    本院98年12月1日審理時係具結證稱：「（問：是否於民國
    97年8月6日下午3時55分許，是否於臺南市○區○○路與鯤
    鯓路之交叉路口看見車禍之發生？）我有看到。」、「（問
    ：是看到何車輛碰撞？）我並沒有看到，因為我是被安全島
    遮住，我是由濱南路南往北方向行駛，聽到碰撞的聲音才知
    道車禍的發生，當時我看到自小客車有原地打轉的情形，機
    車已經被撞倒在地上，我有過去看並幫忙指揮交通。」、「
    （問：在交叉路口，在你車道上，否看到有機車在你的前方
    嗎？）沒有，機車的行向是東向西行駛要左轉往濱南路方向
    往南行駛，與我不同方向，小客車應該是北往南行駛。」、
    「（問：在事故發生前是否看見鯤鯓路有機車經過？）我有
    看到壹台機車由鯤鯓路左轉往南行駛，但該機車是否就是相
    撞的機車，我不確定。」、「（問：當時你的行向是否有機
    車在你旁邊或前方行駛？）沒有。」、「（問：是否可以描
    述當時機車如何行駛？）我剛瞄到鯤鯓路往南行駛的機車一
    下子之後就聽到碰撞聲。」、「（問：車禍發生地點該機車
    是否已經經過安全島或斑馬線？）已經過了斑馬線了，不是
    在十字路口發生碰撞。」、「（問：你知道事故的發生是你
    看到相撞的情形或者是聽到碰撞聲？）是聽到的。」、「（
    問：既然你是聽到的你為何可以回答檢察官說車輛是在過了
    斑馬線之後發生碰撞？）因為聽到碰撞聲我們過去，可以看
    到該小客車打滑往路旁駛去，由它開始打滑的位置我猜測是
    過了斑馬線之後才發生碰撞。」等語（見本院卷第76頁背面
    至第78頁背面），及當時騎乘機車搭載證人乙○○之證人丙○○於本院99年1月5日審理時到庭具結證稱：「（問：是否
    記得民國97年8月6日下午3時55分許，是否於臺南市○區○○路與鯤鯓路之交叉路口騎乘機車載乙○○看見車禍之發生
    ？）記得。」、「（問：當時車禍情形為何？）是機車闖紅
    燈，機車是從何方向何來我記不清楚了，我只聽到碰的一聲
    。」、「（問：是否有看到機車是從何方向而來？）沒有。
    」、「（問：如何確定機車闖紅燈？）當時乙○○有看到，
    我們在談論時，乙○○告訴我的，機車是在我們的前面。」
    、「（問：你如何知道發生車禍？）是聽到聲音。」、「（
    問：是什麼車與什麼車碰撞？轎車方向為何？）是機車與轎
    車。轎車是由北向南，與我對向行駛，不同方向。」、「（
    問：是否記得機車從何方向行駛？）機車好像是要左轉。」
    、「（問：是從何車道左轉？）是由鯤鯓路左轉濱南路。」
    、「（問：是否注意到紅綠燈？）沒有。」、「（問：你說
    機車是從鯤鯓路要左轉濱南路是你看到的還是猜的？）我看
    到的。」、「（問：你在何處看到的？）我是在車道上看到
    他，當時他在十字路口中間。」、「（問：為何你之前回答
    說沒有看到機車行向？）我是慢慢想起來的，因為時間太久
    了。」、「（問：是否有印象機車是否在你的前方？）沒有
    。」、「（問：你剛剛回答我說是在停紅燈時聽到撞擊聲，
    但律師問你時你為何改口說是在行進當中看到的？）因為剛
    開始印象中不深刻記不起來。」、「【問：是否有印象確定
    你自己當時之行向？是與倒地的機車與你行向的何方位？（
    提示警卷第10頁交通事故現場照片並告以要旨）】是在我的
    左方。」、「（問：機車的行向為何？是在你剛剛看的現場
    照片何處過來的？）與我垂直方向，是從該7-11便利商店旁
    的路左轉過來的。」等語可知（見本院卷第106頁背面至第
    108頁背面），伊等均證稱本件交通事故發生前，騎乘機車
    之一方係由鯤鯓路左轉濱南路，始與自小客車發生碰撞，二
    人之證述互核一致。衡諸證人乙○○、丙○○於本件交通事
    故於97年8月6日發生後不久，即分別於97年9月13日、97年8
    月29日羈押於高雄看守所，證人乙○○自98年6月1日起至98
    年11月12日止，係在岩灣分監執行中，證人丙○○自98年5
    月5日起至98年12月7日止係在高雄監獄執行中（見本院卷第
    57 頁、第93頁），該二位證人自無就己身無關之本件交通
    事故互相勾串證述之理。又該二位證人與被告及告訴人均不
    認識，僅係本件事故發生時路過肇事地點之人，與被告、告
    訴人並無情誼或宿怨，亦無為偏袒被告，而為不利於告訴人
    證詞之理；縱該二位證人之證述就本件交通事故發生之經過
    有些微出入之處，此亦因本件交通事故於97年8月6日發生，
    距該二位證人分別98年12月1日、99年1月5日為上開證述時
    ，已相距1年餘，就細節部分難期伊等為分毫不差之證述，
    此為事理之明；因此，本院依證人乙○○、丙○○之上開證
    述，實難認告訴人證稱伊於本件交通事故發生前之行向，係
    由濱南路南往北左轉鯤鯓路時，始與沿濱南路北往南行駛之
    被告發生碰撞一節，與事實相符。
  (四)而被告97年8月7日之警詢筆錄雖載稱：「（問：肇事前行進
    方向、車道及肇事經過情形？）我駕駛SG-5807號自小客車
    沿濱南路外側車道北向南行駛，於事故地點，就看見丁○○
    騎乘080- CTZ號重機車，從濱南路對向車道駛來，並突然出
    現在濱南路分向島缺口處，當時我看見該車的時候，兩車就
    已經撞在一起了」等語（見警卷第3頁），惟經本院將該次
    警詢之錄音資料逐字翻譯之結果，被告之真意係稱在安全島
    那邊時始看見告訴人，並不確知告訴人從何方而來（見本院
    卷第129頁）。因此，自難依上開警詢筆錄而為被告不利之
    認定。
  (五)至於台灣省臺南區車輛行車事故鑑定委員會98年1月22日南
    鑑字第0985900275號函檢送之鑑定意見書雖載稱：「一、丁○○駕駛普通重型機器腳踏車，轉彎車未讓直行車先行，為
    肇事原因。二、己○○無照駕駛小客車，超速行駛，未注意
    車前狀況，同為肇事原因。」等語（見臺灣臺南地方法院檢
    察署97年度核交字第5487號卷宗第8頁），惟告訴人於本件
    交通事故發生前之行向係鯤鯓路左轉濱南路，並非由濱南路
    南往北行駛，業經證人乙○○、丙○○證述在卷，已如前述
    ，且公訴人亦不認為得依上開鑑定結果而認被告就本件交通
    事故之發生，有超速行駛之過失行為（見本院卷第119頁）
    ，因此，自難依上開鑑定結果，而為被告不利之認定。
  (六)由上述可知，告訴人證稱本件交通事故發生前係欲至甲○○○○等語，與甲○○○○之函文資料不符，因此，告訴人當
    日是否有欲至該駕訓班之情，已非無疑；又證人乙○○、丙○○均證稱告訴人於本件交通事故發生前之行向，係由鯤鯓
    路東向西左轉濱南路，伊等證述並無不足採信之理；再參以
    被告警詢時，並無陳稱於本件交通事故發生前，告訴人之行
    向係由濱南路南往北而來之情；因此，本院依證人乙○○、
    丙○○之證述，認為告訴人於本件交通事故發生前之行向，
    應係騎乘系爭A車自鯤鯓路東向西左轉濱南路時，始與被告
    駕駛之系爭B車發生碰撞。
  (七)本件交通事故發生前，被告之行向係由濱南路北往南行駛，
    其行向之號誌係綠燈，為兩造所不爭（見本院卷第119頁）
    ，而告訴人之行向係自鯤鯓路東向西左轉濱南路，已如前述
    ，而本件肇事地點之交岔路口，係有行車管制號誌，有道路
    交通事故調查報告表(一)1份附卷可參（見警卷第7頁），因此
    ，被告與告訴人行向既然不同，然被告由濱南路北往南之行
    向既為綠燈，則顯然告訴人由鯤鯓路東向西之行向即為紅燈
    ，因此，告訴人就本件交通事故之發生，顯有闖紅燈之過失
    行為。
  (八)按所謂信賴原則，指行為人在社會生活中，於從事某種具有
    危險性之特定行為時，如無特別情事，在可信賴被害者或其
    他第三人亦會相互配合，謹慎採取適當行動，以避免發生危
    險之適當場合，倘因被害者或其他第三人之不適當行動，而
    發生事故造成損害之結果時，該行為人不負過失責任。依此
    一原則，汽車駕駛人應可信賴參與交通行為之對方，亦將同
    時為必要之注意，相互為遵守交通秩序之適當行為，而無考
    慮對方將會有違反交通規則之不當行為之義務。故汽車駕駛
    人如已遵守交通規則且為必要之注意，縱有死傷結果之發生
    ，其行為仍難認有過失可言，最高法院88年度台上字第1852
    號著有判決可資參照。查，本件交通事故發生之因係告訴人
    闖越紅燈，突侵入被告行向車道內，為前已述，而汽車行駛
    交岔路口，其行進、轉彎應遵守燈光號誌之指示，亦為道路
    交通安全規則第102條第1項第1款規定甚明，車輛面對圓形
    紅燈表示禁止通行，不得超越停止線或進入路口，道路交通
    標誌標線號誌設置規則第206條第1項第5款定有明文。故就
    駕駛人而言，依一般之社會經驗及駕駛習慣，本不得無視管
    制號誌逕行駛入路口侵害遵循規定使用路權之其他駕駛人，
    而駕駛者信賴其他參與交通之對方亦能遵守交通規則，同時
    為必要之注意，謹慎採取適當之行動，對於不可知之對方違
    規行為本無預防之義務，即所謂「信賴原則」，其他參與道
    路交通者未予以遵守，以致發生交通事故，則不應使行為人
    負責。因此，本件交通事故發生時，被告雖無駕駛自小客車
    之駕駛執照，為兩造所不爭（見本院卷第119頁），並有台
    南市警察局97年8月6日南市警交字第S00000000號舉發違反
    道路交通管理事件通知單1份附卷可參見警卷第33頁），然
    衡情被告本無法預見告訴人會在車輛穿梭頻繁之交岔路口，
    貿然闖紅燈直行闖入，故不論被告有無駕駛執照，其與告訴
    人之來車相撞，勢將無法避免（縱有駕駛執照，亦不能避免
    碰撞），被告之無照駕駛行為，充其量僅係違反道路交通管
    理處罰條例之相關規定，屬於違反行政罰之範疇。繼此，被
    告既無法預見告訴人會在該處闖紅燈進入其所行駛之車道而
    發生碰撞，自不能苛責被告有所謂疏未注意車前狀況之行為
    ，遽論被告有過失之刑責，至為灼然。
四、綜上所述，本件告訴人因本件交通事故受有如起訴書所載右
    側臂神經叢損傷及成大醫院98年9月25日成附醫外字第09800
    17322號函及檢附之診療資料摘錄表之傷害固為兩造所不爭
    （見本院卷第119頁），且依成大醫院上開函文所檢送診療
    資料摘要表記載：「病人目前因臂神經叢損傷右上肢肌力為
    零分，此一損傷臨床上屬困難治療之傷害，病人雖未接受手
    術治療，然手術之效果大部分仍無改善或改善有限。」等語
    （見本院卷第38頁），該傷害應已達重大不治或難治之重傷
    害程度，惟本件交通事故之發生係告訴人貿然闖紅燈所致，
    被告就本件事故之發生並無任何過失，被告行為與告訴人所
    受傷害間並無何相當因果關係可言，自難令被告負過失重傷
    害罪責。是公訴人所舉事證及本院依職權調查之結果，均不
    足超越合理之懷疑而形成對被告有罪之確信，被告犯罪即不
    能證明。從而，揆諸前揭法條及判例意旨，自應為被告無罪
    判決之諭知。
據上論斷，應依刑事訴訟法第301條第1項前段，判決如主文。
本案經檢察官戊○○到庭執行職務。
中    華    民    國    99    年    6     月    10    日
                            交通法庭  法  官  陳淑勤
以上正本證明與原本無異。
如不服本判決應於送達後10日內向本院提出上訴狀。
                                      書記官  謝國欽
中    華    民    國    99    年    6     月    11    日
附記事項：告訴人或被害人對於判決如有不服，請具備理由逕向
檢察官聲請檢察官提起上訴，其上訴期間之計算，係以檢察官收
受判決正本日期為準。

司法院資訊處製作；財團法人民間司法改革基金會備份。
